【裁判字號】    92,台上,4399
【裁判日期】    920814
【裁判案由】    貪污
【裁判全文】
最高法院刑事判決                              九十二年度台上字第四三九九號
    上  訴  人  乙○○
                甲○○
    共      同
    選任辯護人  羅豐胤律師
                黃靖閔律師
右上訴人等因貪污案件，不服台灣高等法院台中分院中華民國九十二年三月十三日第
二審判決（九十一年度上訴字第一七二八號，起訴案號：台灣台中地方法院檢察署九
十一年度偵字第一八０四、三六四二號），提起上訴，本院判決如左：
    主  文
原判決撤銷，發回台灣高等法院台中分院。
    理  由
本件原判決認定上訴人乙○○自民國八十九年二月一日起，擔任台中縣大安鄉中庄村
村長，為依據法令從事公務之人員，上訴人甲○○則係乙○○之子。乙○○於擔任台
中縣大安鄉中庄村村長期間，台中縣大安鄉鄉民代表會於第十六屆第七次定期大會中
，通過台中縣大安鄉九十年度總預算第二次追加（減）預算，其中第三號提案，追減
台中縣大安鄉九十年度原編列預算科目第三款第一項第七目第一節，自治業務項下之
鄰長出國考察旅費（含隨隊服務人員十二人）共新台幣（下同）三百七十二萬元，另
追加補助轄內各村經費計三百三十六萬元之歲出預算，預定以每位鄰長三萬元之額度
，補助轄下各村。台中縣大安鄉公所並於九十年十二月五日，通知所有村長到鄉公所
開會，由台中縣大安鄉長吳鶴鵬指示各村村長按照每村鄰長人數，以每位三萬元計算
，申報「九十年度基層建設各項設施經費概算表」（下稱「基層建設經費」），並備
妥單據先向鄉公所辦理核銷。乙○○乃依指示而先編列台中縣大安鄉中庄村辦理九十
年度基層建設各項設施申請補助計畫書，及如原判決附表所示之經費概算表，依台中
縣大安鄉中庄村現有十四名鄰長之數額，乘以三萬元，申報基層建設經費共計四十二
萬元，並於九十年十二月十四日以函文向大安鄉公所陳報。詎乙○○因台中縣大安鄉
中庄村之老人會、土風舞、環保義工、媽媽教室、元極舞、外丹功等民間社團並無政
府經費補助，竟為圖利該等民間社團，於為台中縣大安鄉中庄村購辦公用物品時，分
別與廠商陳金發、王錫昌、林淳正、楊錦昌、李清木、王慶俞等人共同基於使公務員
登載不實之犯意聯絡，明知於購買如原判決附表所示第４項台中縣大安鄉中庄村活動
中心之自動門金額僅為四萬元，卻要求裝設之廠商陳金發以五萬五千元之發票報銷，
陳金發因所營商號歇業無法開立發票，乃向浚福實業有限公司負責人王錫昌商借以其
公司名義開立發票，王錫昌明知浚福實業有限公司與中庄村辦公處間並未曾有前述交
易，仍於九十年十二月十三日，開立金額五萬五千元、編號ＫＦ00000000號
之發票一張，交付與陳金發轉交予乙○○，進而浮報一萬五千元；明知於購買如原判
決附表第６項冷氣機之實際金額為六萬二千元，但要求大丞水電工程行負責人林淳正
於九十年十二月二十四日，開立金額七萬五千元、編號ＫＦ00000000號之發
票以供報銷，進而浮報一萬三千元；明知購買如原判決附表第７項落地型飲水機之金
額僅為一萬三千元，但要求益翊電子專賣店負責人楊錦昌於九十年十二月二十四日，
開立金額二萬三千元、編號ＫＦ00000000號之發票以供報銷，進而浮報一萬
元；明知如原判決附表第８項之收音機二台並未實際購買，但由乙○○於購買如原判
決附表第１０項之電冰箱時，一併要求清木電器行負責人李清木於九十年十二月二十
二日，虛開金額三萬五千元、編號ＫＦ00000000號之發票以供報銷，進而虛
報三萬五千元；明知如原判決附表第９項之照相機一台亦未曾實際購買，但由乙○○
指示與其有共同犯意聯絡之甲○○，由甲○○要求聖偉快速沖印店負責人王慶俞於九
十年十二月二十四日，分別虛開抬頭為大安鄉公所村辦公室、金額為四千八百元、五
千元之收據各一張交付甲○○，再由甲○○轉交予乙○○以供報銷，進而虛報九千八
百元；明知購買如原判決附表第１０項電冰箱之實價為二萬零六百元，卻要求清木電
器行負責人李清木於九十年十二月二十二日開立金額三萬七千元、編號ＫＦ0000
0000號之發票以供報銷，進而浮報一萬六千四百元，以上浮報價額共計五萬四千
四百元，虛報價額共計四萬四千八百元，但均尚未支付廠商價金。乙○○則於九十年
十二月三十一日，將如原判決附表所示概算表所需報銷之單據，連同前述浮報、虛報
之發票、收據等交由不知情之台中縣大安鄉中庄村村幹事張炯偉，持向台中縣大安鄉
公所辦理核銷，使台中縣大安鄉公所承辦之公務員，陷於錯誤，將此不實事項，登載
於職務上所掌之公文書，並據以於九十一年一月十五日，以匯款方式，匯入台中縣大
安鄉中庄村辦公室設於台中縣大安鄉農會之帳戶內，而核發前述四十二萬元之基層建
設經費，足以生損害於大安鄉公所。乙○○於現金提領前述款項後，除預備開始支付
購買如原判決附表所示物品之費用外，所餘之款項則預備補助台中縣大安鄉中庄村老
人會二萬元，補助台中縣大安鄉中庄村土風舞、環保義工、媽媽教室、元極舞、外丹
功等民間社團各一萬元，但均尚未實際補助。嗣經台灣台中地方法院檢察署檢察官於
九十一年一月十七日，前往台中縣大安鄉○○村○○路七八巷四六號乙○○住處，另
查察賄選案執行搜索時，經發現申報「九十年度基層建設各項設施經費概算表」之金
額四十二萬元與實際現金三十三萬不符，始查悉上情，嗣乙○○即自白上情，並於九
十一年五月二十一日，將上開所領取之浮報及虛報價額共計九萬九千二百元繳回台中
縣大安鄉公所等情。因而維持第一審論處乙○○共同依據法令從事公務之人員，購辦
公用物品，浮報價額及有舞弊情事；甲○○與依據法令從事公務之人員，共同購辦公
用物品，有舞弊情事罪刑之判決，駁回上訴人二人在第二審之上訴，固非無見。
惟查：(一)、依法應於審判期日調查之證據雖已調查，而其內容未明瞭者，即與未經調
查無異，如遽行判決，仍屬應於審判期日調查之證據而未予調查，尚不得遽對被告為
有利或不利之認定。又貪污治罪條例第八條規定：「犯第四條至第六條之罪，於犯罪
後自首，如有所得並自動繳交全部所得財物者，減輕或免除其刑；因而查獲其他共犯
者，免除其刑。犯第四條至第六條之罪，在偵查中自白，如有所得並自動繳交全部所
得財物者，減輕其刑；因而查獲其他共犯者，減輕或免除其刑。」，而具有裁判上一
罪關係之犯罪，苟全部犯罪未被發覺前，行為人僅就其中一部分犯罪自首，仍生全部
自首之效力。原判決說明乙○○所為不符合貪污治罪條例第八條第一項自首之要件，
係以上訴人於九十一年一月十七日，在台中縣大甲分局接受法務部調查局台中縣調查
站（下稱台中縣調查站）調查員訊問時，經調查員於調查賄選案件時要求乙○○隨同
返家提出「九十年度基層建設各項設施經費概算表」，於九十一年一月十八日上午二
時四十五分，調查員隨同乙○○返家清點台中縣大安鄉公所撥付之四十二萬元，發現
總計現金僅為三十三萬元後，調查員業已發現有短少之情形，並已知悉乙○○之犯罪
嫌疑後，乙○○始坦承犯行（原判決第十頁第六至十一行），為其主要論據。然依台
中縣調查站九十一年一月十七日乙○○調查筆錄之記載，乙○○係先供稱：「第八項
收音機二台並未購買，而逕向中庄村民李清木開設之家電行取得足額發票。第九項照
相機亦未購買，而逕向大甲鎮某照相館（確實名稱記不清楚）取得足額免用統一發票
收據……」（九十一年度偵字第一八０四號卷第八頁背面），嗣台中縣調查站調查員
訊問乙○○：「你是否願意帶同調查人員至你住處檢視及影印該四十二萬元？」乙○
○答稱：「我願意。現在時間九十一年一月十八日凌晨一時十五分，暫停筆錄製作前
往我住處。」台中縣調查站調查員繼又訊問乙○○：「現在時間九十一年元月十八日
上午二時四十五分，經本站人員隨同你返家清點前述鄉公所所撥付之四十二萬元，其
清點之結果現金總計三十三萬元（均為千元紙鈔），你對返家清點之過程及清點之金
額數目有無意見？」乙○○答稱：「我對返家清點過程沒有意見，清點之金額亦確為
三十三萬元無誤。」（同上卷第九頁）。如果無訛，乙○○是否於其全部犯罪未被發
覺前，已自行供述其虛報購買收音機及照相機之犯行，而願意接受裁判，調查人員因
而查獲全部犯行，仍有欠明瞭而待究明。上情與乙○○所為是否符合自首之要件攸關
，自應詳予調查釐清。原審未酌斟台中縣調查站九十一年一月十七日乙○○調查筆錄
所載全部之內容，復未說明乙○○於前開筆錄中先為供述部分，何以不符合自首要件
之理由，遽以前開筆錄片段內容論斷乙○○非屬自首，其查證未盡且理由欠備，遽行
判決，尚有未合。(二)、有罪判決書之事實一欄，為判斷其適用法令當否之準據，法院
應將依職權認定與論罪科刑有關之事實，翔實記載，然後於理由內逐一說明其憑以認
定之證據，並使事實認定與理由說明，互相適合，方為合法。倘事實認定與理由說明
，不相一致，或事實與理由欄內之記載，前後齟齬，按諸刑事訴訟法第三百七十九條
第十四款後段規定，均屬判決理由矛盾之當然違背法令。原判決事實欄先則認定：上
訴人二人基於共同之犯意，就原判決附表編號９所示照相機部分，由甲○○向黃慶俞
取得虛開抬頭為大安鄉公所村辦公室，金額為四千八百元、五千元之收據各一張，轉
交與乙○○虛報九千八百元（原判決第三頁第十九行至第四頁第五行）；乃於事實欄
繼又認定：乙○○將如原判決附表所示概算表（原判決附表編號９內載照相機一台一
萬元）所需報銷之單據，連同虛報之發票、收據等交由不知情之張炯偉，持向台中縣
大安鄉公所辦理核銷，而核發四十二萬元之基層建設經費（原判決第四頁第九至十四
行）；復又於理由欄說明：乙○○於調查站初訊及複訊坦承：照相機以一萬元報銷（
原判決第八頁第十九行至第九頁第一行）；或於理由欄另又說明：上訴人二人就未實
際購買照相機部分，共同虛報價額九千八百元（原判決第十三頁第十一至十二行）。
原判決就上訴人二人前開虛報照相機部分，其金額究係九千八百元，抑係一萬元，其
事實與理由欄前後認定說明不盡一致，而上情與上訴人二人是否已自動繳交全部所得
財物，即是否有貪污治罪條例第八條規定之適用攸關，自應詳予調查釐清明確記載。
原判決對上情未詳予調查釐清明確記載，致事實與理由欄前後之認定說明不盡一致，
尚有未洽。上訴意旨指摘原判決不當，尚非全無理由，應認原判決有撤銷發回更審之
原因。
據上論結，應依刑事訴訟法第三百九十七條、第四百零一條，判決如主文。
中      華      民      國    九十二    年      八      月     十四     日
                              最高法院刑事第三庭
                                  審判長法官  林  茂  雄
                                        法官  王  居  財
                                        法官  張  祺  祥
                                        法官  郭  毓  洲
                                        法官  吳  三  龍
      右正本證明與原本無異
                                              書  記  官
中      華      民      國    九十二    年      八      月    二十一    日
                                                                        Ｂ


司法院資訊處製作；財團法人民間司法改革基金會備份。
